【裁判字號】    99,花簡,817
【裁判日期】    991129
【裁判案由】    違反臺灣地區與大陸地區人民關係條例等
【裁判全文】
臺灣花蓮地方法院刑事簡易判決         99年度花簡字第817號
聲  請  人  臺灣花蓮地方法院檢察署檢察官
被      告  陳光生
被      告  游芝雄
上列被告因違反臺灣地區與大陸地區人民關係條例等案件，經檢
察官聲請以簡易判決處刑（99年度偵字第3003號），本院判決如
下：
    主  文
陳光生共同違反不得使大陸地區人民非法進入臺灣地區之規定，
處有期徒刑肆月，如易科罰金，以銀元參佰元即新臺幣玖佰元折
算壹日，減為有期徒刑貳月，如易科罰金，以銀元參佰元即新臺
幣玖佰元折算壹日。緩刑貳年。
游芝雄共同違反不得使大陸地區人民非法進入臺灣地區之規定，
處有期徒刑肆月，如易科罰金，以銀元參佰元即新臺幣玖佰元折
算壹日，減為有期徒刑貳月，如易科罰金，以銀元參佰元即新臺
幣玖佰元折算壹日。緩刑貳年。
    事實及理由
一、犯罪事實：
(一)陳光生與大陸地區女子陳香珠無結婚之真意，游芝雄與大陸
    地區女子鄭梅仙亦無結婚之真意，且陳光生、游芝雄均明知
    大陸地區人民不得非法進入臺灣地區，竟均為賺取真實姓名
    年籍不詳、綽號「阿賢」成年男子所允諾新臺幣（下同） 3
    萬元之報酬，而由陳光生與「阿賢」共同基於使大陸地區人
    民非法進入臺灣地區之犯意聯絡，以及與「阿賢」、陳香珠
    共同基於行使使公務員登載不實公文書之犯意聯絡，游芝雄
    與「阿賢」共同基於使大陸地區人民非法進入臺灣地區之犯
    意聯絡，以及與「阿賢」、鄭梅仙共同基於行使使公務員登
    載不實公文書之犯意聯絡，陳光生、游芝雄即於如附表所示
    日期前往大陸地區如附表所示地點，分別與陳香珠、鄭梅仙
    於如附表所示結婚日期辦理公證結婚，因而均取得結婚證明
    書。嗣陳光生、游芝雄均返臺，分別於如附表所示結婚登記
    日期至如附表所示戶政機關，持上開結婚證明書並填具結婚
    登記申請書，使不知情之承辦公務員於形式審查後，將假結
    婚之不實事項，登載在職務上所執掌之戶籍登記簿冊公文書
    ，並據以核發戶籍謄本等文件，均足生損害於戶政機關對於
    結婚戶籍登記管理之正確性。陳光生、游芝雄即分別於如附
    表所示日期至內政部警政署入出境管理局（下稱境管局，現
    已改制為內政部入出國及移民署），持上開登載不實之戶籍
    謄本等文件，為陳香珠、鄭梅仙以探親名義申請來臺而行使
    之，經不知情之承辦公務員為實質審查後，准予核發中華民
    國臺灣地區旅行證，足生損害於境管局核發上開旅行證之正
    確性。陳香珠、鄭梅仙即分別於如附表所示日期進入臺灣地
    區，而鄭梅仙業於民國92年 7月21日離境，陳香珠則行方不
    明。
(二)案經內政部入出國及移民署專勤事務第一大隊花蓮縣專勤隊
    報請臺灣花蓮地方法院檢察署檢察官偵查後聲請簡易判決處
    刑。
二、證據：
(一)被告陳光生於警詢時及偵訊中之自白。
(二)被告游芝雄於警詢時之自白。
(三)證人陳香珠於警詢時之證述。
(四)被告陳光生與陳香珠、被告游芝雄與鄭梅仙之大陸地區福建
    省福州市公證處結婚公證書、財團法人海峽交流基金會證明
    書、結婚登記申請書、大陸地區人民進入臺灣地區旅行證申
    請書、大陸地區人民進入臺灣地區保證書、旅客入出境記錄
    查詢資料、戶籍資料各2份。
三、法律修正：
(一)臺灣地區與大陸地區人民關係條例業經總統於92年10月29日
    公布修正全文共96條，其中關於使大陸地區人民非法進入臺
    灣地區之處罰規定及該條例之79條，經行政院令自92年12月
    31日開始施行，且該條文之法定刑由5 年以下有期徒刑、拘
    役或併科50萬元以下罰金，修正為1年以上7年以下有期徒刑
    ，得併科 100萬元以下之罰金，茲比較新舊法條文修正之結
    果，以舊法均對被告 2人較為有利，依刑法第2條第1項前段
    之規定，自均應適用修正前臺灣地區與大陸地區人民關係條
    例之規定處斷。
(二)刑法部分條文業於94年1月7日修正、94年2月2日公布，並於
    95年7月1日起施行（下稱新法，修正前刑法下稱舊法）。按
    「行為後法律有變更者，適用行為時之法律，但行為後之法
    律有利於行為人者，適用最有利於行為人之法律。」，新法
    第2條第1項定有明文。此條規定係規範行為後法律變更所生
    新舊法律比較適用之準據法，本身尚無新舊法比較之問題，
    於新法施行後，應一律適用新法第2條第1項之規定，為「從
    舊從輕」之比較（最高法院95年度第 8次刑事庭會議決議一
    (一)參照）。又該次刑法修正之比較新舊法，應就罪刑有關
    之共犯、未遂犯、想像競合犯、牽連犯、連續犯、結合犯，
    以及累犯加重、自首減輕暨其他法定加減原因（如身分加減
    ）與加減例等一切情形，綜其全部罪刑之結果而為比較（最
    高法院95年度第8次刑事庭會議決議參照）。經查：
  1.關於刑法第216、214條行使使公務員登載不實公文書罪所得
    科處之罰金刑，刑法施行法增訂第1條之1規定「中華民國94
    年1月7日刑法修正施行後，刑法分則編所定罰金之貨幣單位
    為新臺幣。94年1月7日刑法修正時，刑法分則編未修正之條
    文定有罰金者，自94年1月7日刑法修正施行後，就其所定數
    額提高為30倍。但72年 6月26日至94年1月7日新增或修正之
    條文，就其所定數額提高為 3倍」，而舊法條文罰金之單位
    為銀元，與新臺幣之折算比例為3比1，復因廢止前罰金罰鍰
    提高標準條例第 1條之適用，罰金數額業已提高10倍，因而
    實際上所得科處罰金之最高額度均屬相同，並非刑罰法令之
    變更，無刑法第2條第1項比較新舊法之適用，應逕適用裁判
    時之刑法施行法第1條之1（最高法院95年度第21次刑事庭會
    議決議、最高法院98年度臺上字第6842號判決意旨參照）。
  2.刑法第33條第 5款修正為「主刑之種類如下：五、罰金：新
    臺幣 1千元以上，以百元計算之」，是依新法規定，所得科
    處之罰金刑最低為新臺幣1千元，與舊法第33條第5款規定之
    罰金最低額銀元1元即新臺幣3元及廢止前罰金罰鍰提高標準
    條例第 1條前段規定之提高倍數10倍相比較，自以舊法科處
    罰金刑之規定均較有利於被告2人（最高法院95年度第8次刑
    事庭會議決議參照）。
  3.刑法第28條，將舊法之「實施」修正為「實行」。原「實施
    」之概念，包含陰謀、預備、著手及實行等階段之行為，修
    正後僅共同實行犯罪行為始成立共同正犯。是新法共同正犯
    之範圍已有限縮，排除陰謀犯、預備犯之共同正犯。新舊法
    之共同正犯範圍既因此而有變動，自屬犯罪後法律有變更（
    最高法院96年度臺上字第 934號判決意旨參照）。然就本案
    而言，無論依新法或舊法，被告 2人均成立共同正犯，是適
    用新法並未較為有利。
  4.舊法第55條關於牽連犯之規定業經刪除，法律業已變更，即
    有比較新舊法之必要，依據修正前刑法第55條之規定，僅從
    一重處斷，而新法已刪除牽連犯之規定，對於被告 2人所為
    之行為，即均應予分論併罰，結果顯較依據舊法第55條規定
    從一重處斷之結果為重，是認新法之規定，均對於被告 2人
    較為不利。
  5.修正後刑法第57條之規定，為法院就刑之裁量審認標準見解
    之明文化，非屬法律變更，無新舊法比較問題（最高法院95
    年第8次刑事庭會議決議參照）。
  6.刑法關於易科罰金之規定，95年 7月1日修正前第41條第1項
    係規定：「犯最重本刑為 5年以下有期徒刑以下之刑之罪，
    而受 6個月以下有期徒刑或拘役之宣告，因身體、教育、職
    業、家庭之關係或其他正當事由，執行顯有困難者，得以 1
    元以上3元以下折算1日，易科罰金。但確因不執行所宣告之
    刑，難收矯正之效，或難以維持法秩序者，不在此限」又廢
    止前罰金罰鍰提高標準條例第 2條係規定就其原定數額提高
    為1百倍折算1日，則被告 2人行為時之易科罰金折算標準，
    應以銀元 3百元折算1日，經折算為新臺幣後，應以新臺幣9
    百元折算為1日；而95年7月1日修正施行之第41條第1項則規
    定：「犯最重本刑為5年以下有期徒刑以下之刑之罪，而受6
    個月以下有期徒刑或拘役之宣告者，得以新臺幣1千元、2千
    元或3千元折算1日，易科罰金。但確因不執行所宣告之刑，
    難收矯正之效，或難以維持法秩序者，不在此限」；98 年9
    月1日修正施行之第41條第1項則調整標點符號，規定：「犯
    最重本刑為5年以下有期徒刑以下之刑之罪，而受6個月以下
    有期徒刑或拘役之宣告者，得以新臺幣 1千元、2千元或3千
    元折算 1日，易科罰金。但確因不執行所宣告之刑，難收矯
    正之效或難以維持法秩序者，不在此限」；99年1月1日修正
    施行之第41條第1項又調整文字，規定：「犯最重本刑為5年
    以下有期徒刑以下之刑之罪，而受 6月以下有期徒刑或拘役
    之宣告者，得以新臺幣 1千元、2千元或3千元折算一日，易
    科罰金。但易科罰金，難收矯正之效或難以維持法秩序者，
    不在此限」，經比較後，自以95年 7月1日修正前第41條第1
    項規定均較有利於被告2人。
  7.被告 2人行為後，刑法第74條緩刑之規定雖經兩次修正（第
    一次於94年1月7日修正、94年2月2日公布，並於95年7月1日
    起施行，第二次於98年5月19日修正、98年6月10日公布，並
    於98年9月1日起施行），惟本院裁判時係在修正後，均應逕
    行適用98年9月1日修正後第74條緩刑之規定（最高法院95年
    度第8次刑事庭會議決議參照）。
  8.綜上比較，除刑法施行法第1條之1、刑法第57條、同法第74
    條外，本案均應一體適用被告 2人行為時之法律對其等較為
    有利。
四、論罪科刑：
    核被告陳光生、游芝雄所為，均係犯刑法第216、214條行使
    使公務員登載不實公文書罪及違反臺灣地區與大陸地區人民
    關係條例第15條第1款之規定，應依修正前同條例第79條第1
    項處斷。被告陳光生就所犯行使使公務員登載不實公文書罪
    ，與「阿賢」、陳香珠有犯意聯絡及行為分擔；就所犯使大
    陸地區人民非法進入臺灣地區罪，與「阿賢」有犯意聯絡及
    行為分擔，均應論以共同正犯。被告游芝雄就所犯行使使公
    務員登載不實公文書罪，與「阿賢」、鄭梅仙有犯意聯絡及
    行為分擔；就所犯使大陸地區人民非法進入臺灣地區罪，與
    「阿賢」有犯意聯絡及行為分擔，均應論以共同正犯。被告
    陳光生、游芝雄分別所為使公務員登載不實之低度行為，均
    應由行使之高度行為所吸收，不另論罪。被告陳光生、游芝
    雄所犯上開 2罪間，具有方法、目的之牽連關係，應依修正
    前刑法第55條之規定，從一較重之使大陸地區人民非法進入
    臺灣地區罪處斷。爰審酌被告陳光生、游芝雄均因一時貪念
    ，而犯下本案，使大陸地區人民非法進入臺灣地區，規避政
    府對於大陸地區人民之入境管制，對社會治安影響非輕，且
    產生不良示範，及事後坦承犯行之態度等一切情狀，各量處
    如主文所示之刑，並均依95年 7月1日修正前刑法第41條第1
    項前段之規定諭知易科罰金之折算標準。又被告陳光生、游
    芝雄犯罪之時間均在96年 4月24日以前，所犯均合於中華民
    國96年罪犯減刑條例第2條第1項第3款之規定，依同條例第7
    條規定，均應減其宣告刑 2分之1，並均依同條例第9條規定
    ，諭知減刑後之易科罰金折算標準。末查被告陳光生前雖因
    故意犯傷害罪，受有期徒刑以上刑之宣告，然已於執行完畢
    後， 5年以內未曾因故意犯罪受有期徒刑以上刑之宣告，此
    有臺灣高等法院被告前案紀錄表在卷可稽，而被告游芝雄未
    曾因故意犯罪，受有期徒刑以上刑之宣告，亦有臺灣高等法
    院被告前案紀錄表附卷可參，其等均因一時貪念致觸犯刑章
    ，於犯罪後坦承犯行，經此科刑之教訓後，當知所警惕，信
    無再犯之虞，本院認前開所宣告之刑，皆以暫不執行為適當
    ，爰分別依刑法第74條第 1項第2款、第1款之規定，均宣告
    緩刑2年，以啟自新。
五、依刑事訴訟法第449條第1項前段，修正前臺灣地區與大陸地
    區人民關係條例第79條第 1項，刑法第11條前段、第2條第1
    項前段、第 216條、第214條、第74條第1項第1款、第2款、
    修正前刑法第28條、第55條、第41條第 1項前段，刑法施行
    法第 1條之1，廢止前罰金罰鍰提高標準條例第2條，現行法
    規所定貨幣單位折算新臺幣條例第 2條，中華民國96年罪犯
    減刑條例第 2條第1項第3款、第7條、第9條，逕以簡易判決
    處刑如主文。
六、如不服本判決，得於收受判決書送達後10日內，以書狀敘明
    理由（須附繕本），向本院提起上訴。
中    華    民    國    99    年    11    月    29    日
                  花蓮簡易庭    法  官  曹庭毓
上列正本證明與原本無異。
如對本判決不服，應於送達後10日內，向本院提出上訴狀。（應
抄附繕本）
中    華    民    國    99    年    11    月    30    日
                                書記官
附錄本判決論罪之法律條文：
臺灣地區與大陸地區人民關係條例第15條第1款：
下列行為不得為之：
一、使大陸地區人民非法進入臺灣地區。
修正前臺灣地區與大陸地區人民關係條例第79條第1項：
違反第15條第1 款規定者，處5 年以下有期徒刑、拘役或科或併
科新台幣50萬元以下罰金。
中華民國刑法第214條：
明知為不實之事項，而使公務員登載於職務上所掌之公文書，足
以生損害於公眾或他人者，處3年以下有期徒刑、拘役或5百元以
下罰金。
中華民國刑法第216條：
行使第 210 條至第 215 條之文書者，依偽造、變造文書或登載
不實事項或使登載不實事項之規定處斷。
附表：
┌──┬───┬───┬────┬────┬─────┬────┬────┬────┬───┬───┐
│編號│臺灣地│大陸地│前往大陸│大陸地區│臺灣地區辦│臺灣地區│大陸地區│大陸地區│代價（│媒介者│
│    │區人民│區人民│地區日期│結婚日期│理結婚登記│旅行證申│人民進入│人民出境│新臺幣│      │
│    │      │      │及地點  │        │日期及受理│請及核准│臺灣地區│日期    │）    │      │
│    │      │      │（民國）│        │戶政機關  │日期    │日期    │        │      │      │
├──┼───┼───┼────┼────┼─────┼────┼────┼────┼───┼───┤
│一  │陳光生│陳香珠│91.9.15 │91.9.26 │91.10.25  │91.10.29│91.12.11│行方不明│3萬元 │阿賢  │
│    │      │      │福建省福│        │花蓮縣花蓮│91.11.4 │        │        │      │      │
│    │      │      │州市公證│        │市戶政事務│        │        │        │      │      │
│    │      │      │處      │        │所        │        │        │        │      │      │
├──┼───┼───┼────┼────┼─────┼────┼────┼────┼───┼───┤
│二  │游芝雄│鄭梅仙│91.9.15 │91.9.23 │91.10.18  │91.10.25│91.12.17│92.7.21 │3萬元 │阿賢  │
│    │      │      │福建省福│        │花蓮縣秀林│91.11.4 │        │        │      │      │
│    │      │      │州市公證│        │鄉戶政事務│        │        │        │      │      │
│    │      │      │處      │        │所        │        │        │        │      │      │
└──┴───┴───┴────┴────┴─────┴────┴────┴────┴───┴───┘

司法院資訊處製作；財團法人民間司法改革基金會備份。
